【裁判字號】    95,台上,709
【裁判日期】    950413
【裁判案由】    確認通行權存在
【裁判全文】
最高法院民事判決              九十五年度台上字第七０九號
    上  訴  人  甲○○
                        樓
    訴訟代理人  劉德福律師
                施煜培律師
    被 上訴 人  聯有機器股份有限公司
                        二街6.
    法定代理人  乙○○
上列當事人間請求確認通行權存在事件，上訴人對於九十三年六
月二十九日台灣高等法院台南分院第二審更審判決（九十二年度
上更(一)字第四四號），提起上訴，本院判決如下：
    主  文
上訴駁回。
第三審訴訟費用由上訴人負擔。
    理  由
本件被上訴人主張：伊所有坐落台南縣仁德鄉○○段八０六號土
地（下稱八０六號土地）與上訴人所有同段八０一號土地（下稱
八０一號土地）相鄰，八０六號土地為袋地，伊在該土地上開設
公司製造塑膠射出機等機械，有關材料及成品之運輸，須經由上
訴人所有八０一號土地以達公路等情，求為確認伊就八０一號土
地如原判決附圖（下稱附圖）所示Ｂ、Ｃ、Ｆ、Ｇ斜線部分面積
二四七‧八六二平方公尺（下稱斜線土地）有通行權存在之判決
。
上訴人則以：系爭斜線土地，前經判決認定被上訴人為無權占有
，其可由北方進入通行至另一邊公路，系爭道路難認係袋地通行
所必要，判決被上訴人應除去柏油，將土地交還確定，即有既判
力，被上訴人不得對之更行提起確認通行權存在之訴。上開確定
判決理由中，對此重要爭點法律關係已為判斷，同一當事人就該
經法院判斷之重要爭點法律關係，不得任作相反之判斷或主張，
始符合民事訴訟法上之誠信原則。又重測前太子廟段一五三五號
（重測後太乙段五四七號）於民國七十一年九月十七日分筆登記
增加一五三五之一號（太乙段五四六號），八十六年九月十七日
分筆登記增加一五三五之二號（太乙段五四八號）由被上訴人取
得所有權，重測前一五三五號土地與東方十五米道路相通，依民
法第七百八十九條規定，僅得通行上開東方十五米路即太乙十一
街。被上訴人所有太乙段五四二號經由五五三、五五三之一、五
五四號土地，亦可與太乙十一街相通，無須通過伊所有八０一號
土地等語，資為抗辯。
原審以：本件上訴人前以被上訴人無權占有其所有系爭八０一號
土地內，如其提出之附圖斜線所示面積二三六‧四二平方公尺鋪
設柏油，依民法第七百六十七條規定，請求被上訴人將該柏油路
面除去，將占用部分之土地交還伊之訴，稽其請求之訴訟標的為
民法第七百六十七條之物上請求權，與本件被上訴人係以袋地通
行權為訴訟標的，請求確認其就上訴人所有系爭八０一號土地有
通行權存在，並非同一之訴訟標的，故無訴訟標的既判力之問題
，被上訴人提起本件訴訟之訴訟標的，並非前案確定判決之既判
力所及。又被上訴人目前用以通行之太乙十二街北邊盡頭為水泥
板牆所阻隔，水泥板牆外生有雜樹，無法通行，其外並未連接其
他現有及計劃道路，有仁德鄉公所九十年三月二十一日九０所建
字第四０三七號函足按，則依上開新訴訟資料，已足以推翻上訴
人所訴確定判決理由之判斷，本件自不受前案確定判決理由之拘
束，無違反訴訟上之誠信原則可言。被上訴人目前據以通行之太
乙十二街北邊盡頭為水泥板牆所阻隔，水泥板牆外生有雜樹，經
原法院會同台南縣歸仁地政事務所勘測無訛，分別製有勘驗筆錄
及複丈成果圖可稽，並有照片可憑，太乙十二街北側並未連接其
他現有及計劃道路，亦有仁德鄉公所九十年三月二十一日九０所
建字第四０三七號函足按，是以仁德鄉公所訴訟代理人吳清泉在
原法院八十八年度上字第十五號交還土地事件，於八十八年四月
十九日準備程序期日陳稱：「後面那條十五米道路即一八之一道
路經費已下來，已在做道路」等語。所指一八之一道路，係指兩
造土地東邊太乙十一街而言，太乙十二街北邊並無闢建道路之計
劃，為上訴人所自認，並有仁德鄉○○○○道特定區工一八之一
號路開闢工程圖可證，準此，太乙十二街北邊並無道路可供通行
，原法院八十八年度上字第一五號事件勘驗筆錄亦同此記載，是
上訴人抗辯被上訴人所有土地，可由北方出入通行之另一邊之公
路，未舉證以實其說，難以憑採。是被上訴人主張其所有系爭八
０六地號土地，除通行上訴人所有系爭八０一地號土地如附圖所
示斜線部分外，無法與公路聯絡，為袋地，應屬實在。上訴人雖
主張被上訴人如通行系爭地段八０五號（原為訴外人徐樹生、葉
秀珠所共有，被上訴人於訴訟中已取得二分之一之應有部份）五
三三、五四二號（均為被上訴人所有）有九米寬可通至五五三、
五五三之一、五五四、五五四之一號均為台南紡織公司所有，再
聯繫十五米寬之太乙十一街，上訴人亦可經由自己所有之五四五
號土地及五五三、五五四、五五三之一、五五四之一號土地與太
乙十一街聯絡等語，惟系爭八０五號土地，被上訴人已取得應有
部分二分之一，通行固無問題，但同段五四三（訴外人葉建利所
有）、五四五（上訴人所有）、五五四號（台南紡織公司所有）
土地為水利用地，有土地登記謄本可稽，實際上為水溝，僅在太
乙十二街以西（即八０五號）部分加蓋而在地下，經原法院前審
勘驗無訛，製有勘驗筆錄可憑，而在太乙十二街以東部分（即五
四三、五四五、五五四號），即無通路可供被上訴人通行之餘地
，如在水溝加蓋以通行，勢需事前取得相關地主徐樹生、葉秀珠
、葉建利、上訴人、台南紡織公司等之同意，較為繁雜，且原水
溝地寬度在四．八五公尺至五．一一公尺之間，有台南縣歸仁地
政事務所九十三年五月二十八日函可考，不適於貨櫃車通行，被
上訴人所有系爭八０六號土地自無從利用系爭地段五四三、五四
五、五五四地號土地之水溝通行至東邊之太乙十一街，上訴人抗
辯該路徑由被上訴人通行至公路，為對周圍地損害最少之處所及
方法云云，自非可採。又同為被上訴人所有之系爭地段五四一、
五四二、五四八號土地，東隔同地段五０五、三九五、三九五之
一、四九八、四九八之一、五０一、五０一之一、五四九、五四
九之一、五四七、五四七之一、五五三、五五三之一（原為道路
用地，現已為太乙十一街之一部份）、五五四、五五四之一（原
為道路用地現已為太乙十一街之一部份）地號土地，始能與東邊
之太乙十一街聯絡，此觀台南縣歸仁地政事務所繪送之複丈成果
圖即明，其緊鄰上開五四八號之同地段五四七號土地為訴外人戴
宏宗、戴宏政、戴宏昌、戴宏昇、葉戴惠美、戴惠英六人所共有
；而同段五五三、五五三之一、五五四、五五四之一號土地為台
南紡織公司所有；另同地段五０五、三九五、三九五之一、四九
八、四九八之一、五０一、五０一之一、五四九、五四九之一號
土地，亦非被上訴人所有，為兩造所不爭，則被上訴人所有之系
爭地段八０六地號土地，縱得利用其所有之五四一、五四二、五
三三、五四八地號土地通行，惟欲通行至東邊太乙十一街，必須
經過一段水溝路，或經過戴宏宗等六人共有（五四七、五四七之
一地號）或台南紡織公司五五三、五五三之一、五五四、五五四
之一號）之土地，或需經過其他訴外人所有之同地段五０五、三
九五、三九五之一、四九八、四九八之一、五０一、五０一之一
、五四九、五四九之一號土地，所需經過他人土地數量眾多，應
非所謂損害最少之處所，上訴人又未能舉證證明上開各該他人所
有之土地已均開設道路通行，顯非適宜之通行路徑或方式。至上
訴人另以系爭土地之北邊可以通至如其提出之台南市○○○地段
圖所示Ａ、Ｂ連接點五米柏油路（Ａ點在太乙十一街上），而其
初買土地時，係經過ＥＤＣ點與ＣＢ連接點之道路相通云云。惟
查上開通行方式所經過他人之土地數量更多，且須繞大圈而行，
始能連接東邊太乙十一街公路，本屬不便通行，況是否確有道路
可供通行，上訴人未舉證以實其說，尚難憑採。被上訴人所有五
四二號土地，重測前為太子廟段一五三六之一號土地，有土地登
記謄本可憑，該五四七號土地，重測前為太子廟段一五三五號土
地，有土地登記謄本可稽。可見該五四二與五四七地號土地，重
測前並非由同一地號土地分割而來，五四二號土地於重測前，即
未與東方十五米路之太乙十一街相通，況被上訴人主張通行之系
爭八０六地號土地與其所有之五四一、五四二、五三三號土地無
涉，亦與五四八號土地之通行無關，縱五四八與五四七地號土地
均源自重測前之太子廟段一五三五號土地而來，亦難認被上訴人
主張通行之系爭八０六號土地，有民法第七百八十九條規定之適
用。附圖所示斜線部分為鋪設柏油路面之道路，係延伸太乙十二
街而來，向南通行得與太乙路相通，經勘明在卷，並有照片可佐
，如附圖所示Ｂ、Ｃ、Ｆ、Ｇ斜線部分，南接太乙十二街，取直
同寬，北邊亦銜接同寬已成之道路，利於通行。如趨向西邊，盡
量沿地籍線通行，則形成半圓彎曲通道，難於通行，已據證人潘
豐嘉結稱：第二案，車輛要通行必須很注意，而且還要有人引導
等語，若完全貼沿地籍線，此第三案無法通行，均經證人潘豐嘉
供明在卷，審酌上述三案通路，自以第一案為可行。上開段八０
一號土地內斜線部分之通路，其寬度為六米，並非九米，亦據證
人潘豐嘉結證屬實，執是以觀，被上訴人所有系爭地段八０六號
土地，即可藉道上訴人所有八０一號土地內如附圖所示Ｂ、Ｃ、
Ｆ、Ｇ斜線部分通行至太乙十二街而與外界聯絡。則該斜線部分
之通路，實為被上訴人公司出入通行所必要，並顧及上訴人損害
最少之處所。被上訴人所有之同所八０六號土地欲通行上訴人所
有之系爭八０一號土地，必須經過八０二、八三四號土地，該地
原為葉秀珠所有，已於九十二年十二月三十一日出售於被上訴人
，辦妥所有權移轉登記完畢，有土地登記簿足憑，雖仍須再經過
葉建利所有八四一、八四二、八四三地號，及訴外人林竹治所有
之八四四、八四五號土地，始能與附圖ＤＥ點（水溝終點）連絡
，惟林竹治所有土地上已有仁德鄉公所所鋪設之柏油路至排水測
溝終點處，此觀前揭仁德鄉公所九０所建字第四０三七號函自明
，而上開鋪設柏油路平時由仁德鄉公所維護，自太乙工業區於七
十二年開發時即已鋪設柏油路，產權分屬道路兩側業主，太乙十
二街之側溝、路面，係兩側地主同意，鄉公所予以辦理改善工程
，太乙十二街係八十三年八月一日整編命名，有仁德鄉公所八十
七年九月四日八七所建字第一三二五九號、八十七年九月十八日
八七所建字第一四一五三號及八十七年七月十五日八七所建字第
一０六一六號函在前案可參，上訴人所有八０一地號土地如附圖
所示斜線部分，係接連南段太乙十二街而通行，被上訴人自使用
上開道路以來，亦未見上開土地所有權人出而阻止或爭執，則葉
建利所有同地段八四一、八四二、八四三號及林竹治所有八四四
、八四五號土地，就其中已供太乙十二街道路使用部分，應已無
異議，足見被上訴人於通行葉建利及林竹治等三人供太乙十二街
使用之上開土地通往公路並無困難，被上訴人自無向葉建利、林
竹治提起確認通行權存在之訴之必要。從而被上訴人本於袋地通
行權之法律關係，請求確認其所有系爭八０六號土地就上訴人所
有坐落同地段八０一號土地內，如附圖所示Ｂ、Ｃ、Ｆ、Ｇ斜線
部分二四七‧八六二平方公尺有通行權存在，應予准許，並說明
兩造其餘攻防法之取捨意見，因而將第一審所為被上訴人敗訴判
決予以廢棄，改判如其聲明，經核於法洵無違誤。上訴論旨，就
原審依仁德鄉公所九十年三月二十一日九０所建字第四０三七號
函及原法院會同台南縣歸仁地政事務所之勘測、照片等新訴訟資
料，顯示太乙十二街北側，並未連接其他現有及計劃道路，已足
以推翻上訴人所訴確定判決理由之判斷，因認不受前開確定判決
理由之拘束，暨系爭八０六號土地以經由八０一號如附圖所示Ｂ
、Ｃ、Ｆ、Ｇ斜線部分土地，為通行最適宜路徑之認定事實、取
捨證據之職權行使，指摘原判決不當，或就原審已論斷者，泛言
未說明，聲明廢棄，為無理由。至因而減低或使上訴人所有八０
六號土地被上訴人通行路段以西部分土地之利用價值，則屬上訴
人得依民法第七百八十八條請求被上訴人給付償金時所應審酌之
範圍，併此敘明。
據上論結，本件上訴為無理由。依民事訴訟法第四百八十一條、
第四百四十九條第一項、第七十八條，判決如主文。
中    華    民    國  九十五  年    四    月   十三   日
                      最高法院民事第七庭
                          審判長法官  劉  延  村
                                法官  劉  福  來
                                法官  黃  秀  得
                                法官  吳  謀  焰
                                法官  李  寶  堂
      本件正本證明與原本無異
                                      書  記  官
中    華    民    國  九十五  年    四    月  二十四  日
                                                   ｍ


司法院資訊處製作；財團法人民間司法改革基金會備份。
